【裁判字號】    97,訴,3
【裁判日期】    970818
【裁判案由】    給付承攬報酬
【裁判全文】
福建金門地方法院民事判決                 97年度訴字第3號
原      告  科鑫企業有限公司
法定代理人  丙○○
訴訟代理人  陳奕澄律師
被      告  巨星海運股份有限公司
法定代理人  甲○○
上列當事人間請求給付承攬報酬事件，本院於民國97年8月4日言
詞辯論終結，判決如下：
    主  文
被告應給付原告新臺幣柒拾陸萬陸仟肆佰柒拾捌元，及自民國九
十六年六月十五日起至清償日止，按年息百分之五計算之利息。
原告其餘之訴駁回。
本判決於原告以新台幣貳拾伍萬伍仟元為被告供擔保後，得假執
行；但被告以新台幣柒拾陸萬陸仟肆佰柒拾捌元為原告預供擔保
後，得免為假執行。
原告其餘假執行之聲請駁回。
訴訟費用新臺幣壹萬捌仟壹佰貳拾柒元，由被告負擔二分之一即
新臺幣玖仟零陸拾肆元，餘新臺幣玖仟零陸拾參元由原告負擔。
    事實及理由
甲、程序部分：
    按訴狀送達後，原告不得將原訴變更或追加他訴，但擴張或
減縮應受判決事項之聲明者，不在此限，民事訴訟法第255條第1
項第4款定有明文。本件原告原請求被告給付1,726,478元及其法
定遲延利息，嗣於起訴狀送達後，原告於97年4月21日準備程序
中以口頭陳明減縮聲明請求被告給付1,516,478元及其法定遲延
利息（本院卷第128頁），核其變更係減縮應受判決事項之聲明
，依前揭規定，應予准許。
乙、實體部分
一、本件原告起訴主張：
(一)按「稱承攬者，謂當事人約定，一方為他方完成一定之工作
    ，他方俟工作完成後，給予報酬之契約。」，民法第490條
    第1項定有明文。原告於93年起至95年間陸續受被告委託，
    就龍興三號客輪(下稱系爭客輪)進行修繕。基於業界習慣，
    兩造修繕契約，乃口頭承諾，未曾簽訂書面。基於熟客關係
    ，原告修繕完成後，寄發估價單或請款單予被告，兩造再行
    口頭議價 (有時會要求折扣優待)，俟議價完成後，依其慣
    習，被告無將估價單或請款單簽章示覆，而直接將酬金匯予
    原告；若被告欠款，則由伊寄發列於歷次「巨星海運 (股)
    公司應付丙○○款項處理」表，作為對帳單。截至95年11
    月20日止，被告尚欠原告材料費及工資計1,516,478元。鑑
    於原告請款後，有時會給予折扣，故原告93年至95年度請款
    單所載金額，與歷次「巨星海運 (股)公司應付丙○○款項
    處理」表恐難勾稽，為求明確，乃以前揭處理表為準。依被
    告所寄「巨星海運 (股)公司到95年11月20日止應付丙○○
    款項處理」表所列被告歷次欠款金額如后：1.93年5月17日
    前之材料費及工資，被告原欠款136,010元，同年11月8日給
    付100,000元，尚欠36,010元。2.93年5月17日後，至同年12
    月13日止之材料費及工資，被告欠款119,865元。3.93年12
    月13日後，至94年7月3日止材料費及工資，欠款829,340元
    。4.94年7月3日後，至同年10月12日止材料費及工資531,26
    3元，合計為1,516,478元。詎工作完成，被告仍有各項費用
    合計新臺幣1,516,478元尚未支付，屢催不理。
(二)原告因意思表示錯誤而投資被告之股款75萬元，既已撤銷，
    被告應依民法第179條不當得利規定返還之。被告固於前揭
    處理表第5欄記載「95年5月份投資在巨星海運公司 (總投資
    額300萬) 百分之25計」而抵銷其中75萬元之工資及材料費
    。惟「無法律上之原因而受利益，致他人受損害者，應返還
    其利益…」，民法第179條定有明文。查原告曾以其負責人
    丙○○之名義投資被告公司，並與其他股東達成協議，約定
    被告公司資本總額300萬元，每人出資75萬元，此觀諸前揭
    處理表第5欄即明。詎於調閱被告公司變更登記表、經核准
    變更後之公司章程、股東名簿，赫然發現登記資本總額為1,
    000萬元，與當時協議不符，故原告買受股份之意思表示顯
    有錯誤，遂依民法第88條撤銷之。意思表示既經撤銷，則被
    告以股款抵銷材料費及工資75萬元乃系不當得利，應予返還
    。
(三)被告假借增資名義，而扣除之材料費及工資計247,500元，
    於法不符。被告固以「95年11月份投資在巨星海運公司現金
    不足增資」扣除15萬元、「95年11月份增資應付維修款」扣
    除97,500元。惟其所謂增資，除未經股東會同意，且原告亦
    未曾表示同意，被告自行扣除，自有未合。
(四)對被告抗辯則主張：
  1.被告固謂，其於90年12月24日設立，登記資本額為1,000萬
    元，經原告法定代理人與證人乙○○居中協調，由原股東以
    300 萬元作價將股權全數轉讓予新股東甲○○、洪友仁、乙○○、丙○○等，丙○○為發起人，清楚是以300萬元買1,0
    00萬元之股權等語。惟被告上開主張委無可採，蓋前揭股權
    轉讓，乃因證人乙○○經營不善，而由伊發起，向原告等人
    提議股權轉讓，並誆稱資本總額僅有300萬元，故嗣後方有
    前揭處理表第5欄「總投資額300萬元」之記載。再者，被告
    乃乙○○經營，原告未曾見被告之內部重要文件 (包含營利
    事業登記證、章程、帳冊及存摺等)，不清楚被告之登記及
    盈收狀況，是被告所謂「原告清楚以300萬元買1,000萬元之
    股權」云云，要無可採。
  2.被告固謂，至95年3月6日止，被告事實上僅欠原告529,340
    元，該帳款事實上係發生於94年7月4日以前，依原告準備 (
    三) 狀所呈之估價單影本，日期均為93年12月13日以前，可
    知距原告96年5月28日起訴日，已逾2年之時效期間，而無給
    付義務云云。惟「消滅時效，因左列事由而中斷：二、承認
    。」，民法第129條第1項第2款定有明文。查前揭處理表乃
    被告所製作，並檢附於95年11月20日不敷現金處理報告，乃
    就積欠報酬為承認，本件請求權未罹時效，殆無疑議。
(五)為此，依民法第490條第1項之規定，聲明請求判決：1.被告
    應給付原告1,516,478元及自起訴狀繕本送達翌日起至清償
    日止，按年息百分之5計算之利息。2.原告願供擔保，請准
    宣告假執行。
二、被告則以：
(一)原告於準備書狀 (四)引用95年7月25日準備 (二)狀所呈原
    證4所附「巨星海運股份有限公司到95年11月20日止應付丙○○款項處理」表，作為雙方對帳單之依據，茲否認該表之
    真實性，被告從未給原告該張處理表，該表不知從何而來，
    所列內容也與事實不符，自不得作為對帳之依據。事實上有
    關雙方之帳目，原告曾於94年7月4日傳真1紙由原告法定代
    理人丙○○親筆書寫之帳單給本公司，其中第 (2)條寫明：
    是否能和貴公司商量先把目前帳款：219,950元+309,390 元
    =529,340元，第 (3)條更換主機乙台300,000元，整修費以
    後再算，第 (4)條先匯829,340元如何。從本帳單資料顯示
    截至94年7月4日止被告僅欠原告2筆款，合計529,340元整，
    至於第 (3)條所載更換主機300,000元，因一直未整修完成
    ，所以原告又於95年3月6日再傳真1份說明給被告，說明尚
    須拆開維修及更換零件，顯示該筆30萬元之債權至95年3月6
    日止根本尚未發生。而原告所提出之上開處理表卻記載94
    年7月3日應付金額為829,340元，足證該處理表所載根本與
    事實不符。
(二)至95年3月6日止，被告事實上僅欠原告529,340元，該2筆帳
    款事實上係發生在94年7月4日以前，依原告準備 (三)狀所
    呈之估價單影本，日期均為93年12月13日以前，可知距原告
    96年5月28日起訴日，已逾2年之時效期間，被告無給付義務
    。
(三)至於原告請求被告給付1,516,478元除上開金額外，在95年3
    月6日以後者，原告自應另行舉證以實其說，否則自應予以
    駁回。
(四)本案原告主張意思表示錯誤而撤銷出資，實在荒謬。按巨星
    海運股份有限公司是在90年12月24日設立，登記資本額為1
    千萬元，但由於年年虧損，至95年5月間經原告法代與另1股
    東乙○○居中協調，由原股東翁柄贊、李沃耀等作價300萬
    元將股權全數轉讓給新股東甲○○、洪友仁、乙○○、丙○○等4人平均持有。公司登記資本額1千萬元是原已存在，並
    非出資1千萬元，被告法代是95年6月才是巨星之董事長，原
    告法代是自92年起就與巨星公司往來，是誰在騙誰，天理自
    知。並聲明：原告之訴駁回。
三、得心證之理由：
    對於原告主張依承攬關係請求被告給付承攬報酬，被告伊始
雖否認兩造間有承攬之事實，嗣於本院97年2月18日準備程序中
始承認與原告間就系爭客輪有承攬關係存在，惟辯稱雙方對於承
攬報酬之數額尚有爭議，且經證人洪仁中於本院97年6月23日準
備程序及同年8月4日言詞辯論程序中結證在卷，足見原告主張與
被告間就系爭客輪有承攬關係存在之事實，應屬可信。從而，本
件首應審酌者，乃被告究竟尚積欠原告之承攬報酬若干？原告所
得據以請求之承攬報酬數額為何？被告是否有得以拒絕給付之事
由？以及原告主張撤銷以債作價投資被告公司之意思表示，是否
有理？以及原告得否依不當得利法律關係請求被告返還出資？經
查：
(一)原告得以依據被告公司出具之「巨星海運 (股)公司到95年
    11月20日止應付丙○○款項處理」表請求被告給付承攬報酬
    1,516,478元：按當事人主張有利於己之事實者，就其事實
    有舉證之責任，民事訴訟法第277條前段定有明文。原告主
    張被告積欠其承攬報酬，請求被告給付承攬報酬，依上揭民
    事訴訟法第277條之規定，原告自應舉證證明被告積欠之承
    攬報酬數額。然原告所舉出之估價單，與其所請求之數額並
    不相符，經本院命其提出與請求金額相符之單據或就其單據
    不相符之情形加以說明，原告亦未能提出與請求金額相符之
    單據，並陳稱因原告請款後，有時會給予折扣，故原告93年
    至95年度請款單所載金額，與歷次「巨星海運 (股)公司應
    付丙○○款項處理」表恐難勾稽，故另主張以被告所出具如
    原證4所附之「巨星海運 (股)公司到95年11月20日止應付丙○○款項處理」表所列1,516,478元之金額為請求之數額。
    然查：
  1.當事人之一造主張之事實，他造對之曾於訴訟外為承認，該
    當事人雖不免其舉證責任，惟他造所為訴訟外承認之事實，
    並未排除其證據能力，法院仍應依調查證據之程序使當事人
    為辯論，而作為依自由心證判斷事實真偽之資料。原告主張
    依上開「巨星海運 (股)公司到95年11月20日止應付丙○○
    款項處理」表所載金額作為本件請求之依據，然被告則否認
    該表為被告所製作並寄交原告，且否認該處理表上被告公司
    印章之真正，並聲請傳喚證人乙○○及丙○○到庭。訊據證
    人乙○○於97年6月23日到庭結證稱：「 (問：你有無在巨
    星海運擔任過任何職務？)我曾經是這公司的經理人」、「
    (問：擔任的時間)從公司成立開始到95年下半年6、7月。因
    呂先生認為我不擅長管理就讓我不要管公司的事情」、「(
    問：龍興三號給科鑫公司維修的階段你是否清楚)當時我是
    經理」、「 (問：巨星交給科鑫維修是否有付清修理費？)
    剛開始有逐筆付清，後來因為財務有壓力所有有分批付，但
    是後來欠的部分雙方有爭議」、「(問：巨星還欠科鑫多少
    錢？)不清楚，丙○○有說我們公司欠他100多萬元，他還沒
    有完全列表的時候，呂先生有要求他提出詳系的資料。」、
    「 (提示卷附不敷現金處理表，這份資料是否你寫的？)是
    」、「 (問：巨星海運公司到95年11月20 日止應付丙○○
    款項處理表，是否你寫的？)是，這是根據丙○○所提供的
    資料作成」、「 (問：你當時是否代表公司製作這份表？)
    我是根據丙○○提供的資料給列表」、「 (問：你這張巨星
    海運95年10月20日款項處理，要丙○○簽名寄給公司還是要
    所有股東簽名寄回？)是要給丙○○簽的，請他確認」、「
    (問：寫這份應付丙○○款項處理表的用意？)我這張表完全
    根據丙○○的資料表列，只是暫時性的，我希望能在股東會
    議上確認，而且丙○○先生也同意」等語；另證人洪仁中於
    97年8月4日經本院依職權再次傳喚到庭，並證稱：「 (問：
    只要公司欠丙○○75萬元，就可以抵公司的投資款？)呂先
    生認為以前公司欠丙○○維修款項，如果經過確認公司有欠
    丙○○75萬元，就可以用欠款抵出資，如果尚有不足再以現
    金補足」、「 (問：丙○○沒有來開會，那麼公司欠款尚未
    確認前，他是否算出資，是否為公司股東？)我等他回應，
    丙○○提出公司有欠他款項，他要提出單據，在申請公司登
    記的時候他也有簽名。現在公司股東名簿有他的名字，他是
    公司股東」等語。
  2.由上揭證人乙○○之證述可知，上開「巨星海運 (股)公司
    到95年11月20日止應付丙○○款項處理表」乃時任被告公司
    之經理乙○○所製作，並寄交給全體股東，故其上所蓋用之
    被告公司印鑑章自屬真正，被告辯稱上開處理表非被告公司
    所出具，其上印鑑章亦非真正云云，即非可採。且依公司法
    第31條第2項之規定，經理人有為公司管理事務及簽名之權
    ，是以，證人乙○○既是以被告公司經理之地位製作上開處
    理表，並寄交全體股東收受，自應認定上開處理表即為被告
    所出具。
  3.證人乙○○雖證稱，上開處理表是依照原告法定代理人丙○○所提供之資料列表，雙方對積欠的承攬報酬數額尚有爭議
    ，尚待丙○○確認云云。然因證人乙○○為被告公司之股東
    ，其所證稱被告積欠原告承攬報酬之數額，將可能使其投資
    之被告公司背負債務，故其就此部分之陳述是否屬實，已非
    無疑。再者，由上開處理表上所載內容，僅記載積欠原告之
    承攬報酬數額，以及應扣除之轉投資金額、應分攤增資金額
    ，並未有如證人所稱，尚待確認或要求股東確認等記載。且
    依證人乙○○所證述，其與原告公司法定代理人丙○○、被
    告公司法定代理人甲○○及訴外人洪友仁共同協議以300萬
    元向被告公司原有股東承購全數股份，丙○○之出資並約定
    以被告公司積欠原告公司之承攬報酬債權出資。經查，被告
    公司目前之股東為丙○○、甲○○、乙○○及洪友仁等4人
    ，4人平均持有被告公司所發行之100萬股股分，每人25萬股
    ，此有原告所提出原證7經濟部函及後附公司變更登記表及
    股東名簿可佐。顯見原告主張用被告積欠之承攬報酬作為原
    告法定代理人之出資方式，已獲得其餘股東之同意，否則原
    告法定代理人何以得成為被告公司之股東。
  4.綜上，上開載有承認積欠原告公司承攬報酬金額之處理表既
    係由被告公司之經理所出具，且將原告公司同意其法定代理
    人丙○○用以充作出資以及被告認為原告法定代理人丙○○
    應負擔之增資數額，自被告積欠原告之承攬報酬中扣除，顯
    見被告公司確實已承認積欠原告如上開處理表所載之承攬報
    酬，故原告主張依上開處理表所載之金額作為本件請求之金
    額並以上開處理表為其主張之依據，自是有理。
(二)被告得以主張扣除之金額為75萬元：被告以原告所請求者係
    93年至94年間之承攬報酬，已逾2年之短期時效，故得拒絕
    給付；另其所提出之上開處理表上記載扣除丙○○轉投資款
    75萬元、應分攤增資款15萬元及97,500元。然查：
  1.按「消滅時效，因左列事由而中斷：二、承認。」、「時效
    中斷者，自中斷之事由終止時，重行起算。」，民法第129
    條第1項第2款及第137條第1項分別定有明文。原告所請求者
    固為93 年及94年間之承攬報酬，然被告於95年11月20日將
    上開承認原告承攬報酬之「巨星海運 (股)公司到95年11月2
    0日止應付丙○○款項處理表」寄交原告法定代理人，自是
    已發生承認之效力。是以，縱原告所請求者為93年至94年間
    之承攬報酬，經被告以書面向原告法定代理人為承認後，即
    發生請求權時效中斷之效力，依上揭民法第137條第1項規定
    ，其承攬報酬請求權之時效應重行起算。是以，原告於96年
    5月28日提起本件訴訟，自無請求權罹於消滅時效之情事，
    被告即不得以原告承攬報酬請求權已罹於消滅時效為由，拒
    絕給付。
  2.被告出具之上開處理表將原告所得請求之承攬報酬扣除75萬
    元之轉投資款75萬元、應分攤增資款15萬元及97,500元，就
    75萬元之部分，雖名稱為轉投資款，實則為原告法定代理人
    以被告積欠之承攬報酬作價向被告公司原股東購買被告公司
    之股分，就此部分，原告既已同意將對被告公司75萬元之債
    權充作其法定代理人丙○○向其他股東購買被告公司之股份
    之價金，對於被告自不能再次請求給付，是以被告主張應扣
    除75萬元之部分，為有理由。另被告主張扣除247,500元增
    資款部分，訊據證人乙○○證述，就增資部分，原告法定代
    理人丙○○對於增資一事，事前已明白表示不同意，且依公
    司法第2條第1項第4款規定，股份有限公司之股東僅就其所
    認股份對公司負責，是以公司股東並無就公司不足之現金為
    增資之義務，故本件因被告公司現金不足，由被告公司股東
    所發起之增資，既然原告公司法定代理人已事前表示不同意
    ，被告本無強要訴外人丙○○負擔應分攤之數額，且原告亦
    未同意以被告積欠之承攬報酬作為增資之出資方式，被告主
    張應扣除丙○○應負擔之增資出資額，即非有理。
  3.從而，被告主張扣除原告法定代理人事前同意以被告積欠之
    承攬報酬中之75萬元作為購買被告公司持股之對價，為有理
    由，至於被告主張扣除原告法定代理人事前未曾同意負擔之
    增資數額，則非有理。
(三)原告不得主張撤銷以債作價投資被告公司之意思表示，而依
    不當得利法律關係請求被告返還75萬元之承攬報酬：按「意
    思表示之內容有錯誤，或表意人若知其事情即不為意思表示
    者，表意人得將其意思表示撤銷之。但以其錯誤或不知事情
    ，非由表意人自己之過失者為限。」，民法第88條第1項定
    有明文。原告主張，曾以其負責人丙○○之名義投資被告公
    司，並與其他股東達成協議，約定被告公司資本總額300萬
    元，每人出資75萬元，詎於調閱被告公司變更登記表、經核
    准變更後之公司章程、股東名簿，赫然發現登記資本總額為
    1,000萬元，與當時協議不符，故原告買受股份之意思表示
    顯有錯誤，遂依民法第88條撤銷之。然查，本件原告法定代
    理人丙○○係與其他3名股東，協議以300萬元向被告公司原
    有股東購買被告公司之股分，此有原告以訴狀所附原證1聖
    島國際法律事務所函以及證人乙○○分別於本院97年6月23
    日及8月4日證述可佐。是以，訴外人丙○○既係與其他3人
    共同出資購買被告公司原股東對被告公司之持股，則與被告
    公司登記之資本總額並無關係，尚難以被告公司之登記資本
    總額與其共同出資之總額不符，即認為有意思表示錯誤之情
    形。況且，出售持股之人為被告公司原有股東，亦非被告，
    從而本件股份買賣之過程中，若確實有意思表示錯誤之情形
    ，其撤銷意思表示之相對人亦應為出售股份之被告公司原股
    東，而非被告。是以，本件原告向被告主張撤銷其法定代理
    人丙○○所為購買被告公司股份之意思表示，即非有理，而
    被告既非系爭股份買賣契約之當事人，亦無受有利益，原告
    主張依不當得利法律關係請求返還出資，亦屬無據。
四、綜上所述，原告依承攬法律關係請求被告給付積欠之承攬報
    酬1,516,478元固為有據，然原告所同意其法定代理人以其
    承攬報酬債權75萬元作價，向被告公司原股東購買被告公司
    之股份，該75萬元債權部分既經作價轉讓，自不得再對被告
    主張，故本件原告請求給付承攬報酬766,478元為有理由，
    應予准許外，原告其餘請求為無理由，不應准許。
五、原告陳明願供擔保，聲請宣告假執行，經核其勝訴部份，合
    於法律規定，爰酌定相當之擔保金額宣告之，併由本院依職
    權宣告被告預供相當之擔保金額，得免為假執行；原告其餘
    假執行之聲請，因該部份訴之駁回而失所依據，應予駁回。
六、結論：本件原告之訴為一部有理由，一部無理由，依民事訴
    訟法第79條、第390條第2項、第392條第2項，判決如主文。
中    華    民    國    97    年    8     月    18    日
                      民事庭    法  官  鄭銘仁
正本係照原本作成
如對本判決上訴，須於判決送達後20日內向本院提出上訴狀
中    華    民    國    97    年    8     月    18    日
                                書記官  許永溪


司法院資訊處製作；財團法人民間司法改革基金會備份。
